【裁判字號】    97,重上更(一),72
【裁判日期】    990209
【裁判案由】    返還委任款
【裁判全文】
臺灣高等法院民事判決              97年度重上更(一)字第72號
上  訴  人  甲○○
訴訟代理人  林佩儀律師
被 上 訴人  丁○○
訴訟代理人  蕭伍榮律師
上列當事人間請求返還委任款事件，上訴人對於中華民國九十五
年三月二十一日臺灣基隆地方法院九十四年度重訴字第二八號第
一審判決提起上訴，經最高法院第一次發回更審，本院於九十九
年一月十九日言詞辯論終結，判決如下：
    主  文
原判決關於命上訴人給付超過新臺幣肆佰肆拾肆萬伍仟佰肆拾
元本息部分，及該部分假執行之宣告，暨訴訟費用之裁判均廢棄
。
前開廢棄部分，被上訴人在第一審之訴及其假執行之聲請均駁回
。
其餘上訴駁回。
第一、二審及發回前第三審訴訟費用由上訴人負擔二分之一，餘
由被上訴人負擔。
    事實及理由
一、按當事人不得提出新攻擊或防禦方法，但對於在第一審已提
    出之攻擊或防禦方法為補充者，不在此限，民事訴訟法第四
    百四十七條第一項第三款定有明文。本件被上訴人起訴請求
    上訴人返還委任款，上訴人主張以其代墊及電匯款項之債權
    抵銷，嗣於本院前審審理中，就上開款項主張依不當得利及
    借貸之法律關係得請求被上訴人返還，另於本院更審中，就
    抵銷之債權範圍，追加「被上訴人應給付上訴人出賣房地之
    委任報酬」及「被上訴人無故離家背棄之精神上損害賠償」
    ，此均係就第一審所提出之防禦方法為補充，揆之前開說明
    ，應予准許，合先敘明。
二、被上訴人主張：兩造於民國八十四年六月十三日結婚，嗣於
    九十一年四月十日辦理離婚登記，伊於婚姻關係存續中之八
    十八年間委託上訴人出售伊所有坐落臺北市○○區○○段三
    小段五九八地號土地（權利範圍四分之一）及其上建物即門
    牌號碼臺北市○○區○○路一段二０六巷九號三樓房屋（下
    稱系爭房地）。嗣上訴人因故赴美，遂將出售事宜轉委由其
    妹即訴外人丙○○代為處理，系爭房地買賣成交價金為新臺
    幣（下同）一千萬元，扣除仲介費四十萬元、土地增值稅五
    十八萬零三百四十七元，並加計買賣價金存入成屋履約保證
    專戶大安商業銀行所生法定孳息四千三百零一元，合計價金
    餘款為九百零二萬三千九百五十四元，詎上訴人迄未交付伊
    上開價款，爰依不當得利返還請求權及民法第五百四十一條
    規定，求為命上訴人應給付伊九百零二萬三千九百五十四元
    ，及加計自支付命令送達翌日起算法定遲延利息之判決等語
    。
三、上訴人則以：兩造原為夫妻，因伊先後為被上訴人代墊各項
    家庭生活費用及稅金，並匯款多筆予被上訴人使用，被上訴
    人因而承諾贈與系爭房地出售所得價款以為補償，伊就系爭
    房地價金餘款自不負返還義務。若認被上訴人未贈與該價款
    ，因兩造婚姻關係存續中，應由被上訴人負擔之費用而由伊
    代為墊付如附表Ａ所示之家庭生活費用及稅金款項，及從伊
    自有資金中陸續匯款如附表Ｂ所示之款項至被上訴人在美國
    開立之銀行帳戶，已遭被上訴人全數花用，被上訴人無法律
    上原因而受有上開利益，伊得請求被上訴人返還上開不當得
    利。又伊另得請求被上訴人給付出賣系爭房地之委任報酬三
    十萬元及被上訴人無故離家背棄之精神上損害賠償一百萬元
    。茲就上開請求金額主張抵銷，因抵銷後已無餘額，被上訴
    人亦不得請求等語，資為抗辯。
四、原審判決被上訴人全部勝訴，上訴人聲明不服，提起上訴，
    其於本院上訴聲明為：(一)原判決廢棄。(二)被上訴人在第一審
    之訴及假執行之聲請均駁回。(三)如受不利判決，願供擔保請
    准宣告免為假執行。被上訴人於本院答辯聲明為：上訴駁回
    。
五、被上訴人主張兩造於八十四年六月十三日結婚，八十九年一
    月經美國法院判決離婚，並於九十一年四月十日至我國戶政
    事務所辦理離婚登記，被上訴人於婚姻關係存續中之八十八
    年間委託上訴人出售其所有之系爭房地，嗣上訴人轉委託其
    妹丙○○代為處理出售事宜，系爭房地買賣成交價金為一千
    萬元，扣除仲介費四十萬元、土地增值稅五十八萬零三百四
    十七元，加計買賣價金存入成屋履約保證專戶所生法定孳息
    四千三百零一元，合計價金餘款為九百零二萬三千九百五十
    四元，已由丙○○悉數交予上訴人，惟上訴人迄未交付其該
    價款之事實，已據被上訴人提出美國離婚判決之中譯本（見
    本院更審卷(一)第190至206頁）、不動產買賣合約書、成屋履
    約保證結案單、土地增值稅繳款書、安信建築經理股份有限
    公司專戶資金交易及利息結算明細表（見原審卷第7之1至11
    頁）為證，堪信此部分事實為真實。
六、按受任人因處理委任事務，所收取之金錢、物品及孳息，應
    交付於委任人，民法第五百四十一條第一項定有明文。本件
    上訴人受委任處理系爭房地之出售事務，所收取買賣價金，
    依上開規定，自應交付被上訴人。被上訴人主張上訴人應將
    出售系爭房地所得價款餘款九百零二萬三千九百五十四元返
    還，於法有據，應予准許。上訴人雖辯稱被上訴人已承諾將
    系爭房地價款餘款贈與上訴人等語，並舉證人即上訴人之妹
    丙○○證稱因上訴人之存款都已經匯到美國了，被上訴人願
    將系爭房地出售款項給予上訴人等語（見本院更審卷(二)第7
    頁背面）為證。然此為被上訴人所否認，參諸上訴人自陳被
    上訴人於八十八年七月間即離家出走，可見當時兩造間感情
    已有裂痕。而系爭房地價金近千萬元，買賣契約成立時間為
    八十八年九月間，被上訴人實不可能將出售房地價款贈與上
    訴人，本院自難僅憑上訴人之妹妹所為證言，遽認上訴人所
    辯被上訴人承諾贈與該價款事實為真實，是上訴人抗辯被上
    訴人贈與出售系爭房地所得價款，其無庸返還，尚難採信。
七、上訴人另抗辯其為被上訴人代墊附表Ａ所示之款項；電匯附
    表Ｂ所示款項予被上訴人；為被上訴人處理系爭房地出售事
    務，被上訴人應付委任報酬三十萬元；被上訴人無故離家背
    棄上訴人，棄上訴人孤身於美國不顧，致上訴人精神上極為
    痛苦，應給付精神上損害賠償一百萬元，茲以上開各項債權
    與被上訴人前開買賣價款債權抵銷等語，惟查：
  (一)按無法律上之原因而受利益，致他人受損害者，應返還其利
    益。雖有法律上之原因，而其後已不存在者，亦同，民法第
    一百七十九條定有明文。次按夫妻法定財產制關於家庭生活
    費用，除夫無支付能力時，由妻就其財產之全部負擔外，以
    由夫負擔為原則，如妻有正當理由而與夫分居時，夫仍應負
    擔妻之生活費用即家庭生活費用，此觀九十一年六月二十六
    日修正前民法第一千零二十六條規定（現行民法已刪除）即
    明。本件兩造係於八十四年六月十三日結婚，嗣於八十九年
    一月經美國法院判決離婚，並於九十一年四月十日至我國戶
    政事務所辦理離婚登記。被上訴人於八十八年七月離家，未
    支付生活費，則上訴人在兩造婚姻關係存續中應由夫即被上
    訴人負擔之家庭生活費，除被上訴人無支付能力外，就被上
    訴人應付未付而由上訴人墊付之款項，被上訴人因上訴人之
    墊付即受有利益，上訴人自得請求被上訴人返還。
  (二)關於上訴人代墊附表Ａ所示之款項主張抵銷部分：
    １上訴人主張：(1)編號一所示之美金36,000元，折合新臺幣
      為一百一十四萬三千零四十元，係其委請妹妹於八十八年
      十月三十日匯至美國作為生活費。(2)編號二之美金1,470.
      18元，折合新臺幣為四萬七千一百五十一元，係其於八十
      九年十月間代被上訴人繳納積欠之八十七年度美國房屋稅
      。(3)編號三之美金452.95元，折合新臺幣為一萬四千一百
      八十五元，係其於八十九年八月十日代被上訴人繳納其所
      有SAAB車之汽車保險費。(4)編號五美金48,359.36元，折
      合新臺幣為一百六十七萬零三百三十二元，乃其代為繳納
      自八十八年九月起至九十一年四月止之美國房屋貸款（每
      月美金1,511.23元）。(5)編號六美金6,969.23元，折合新
      臺幣為二十三萬一千九百八十二元，乃其代為繳納美國房
      屋之八十九、九十年度房屋稅等情，已據上訴人提出臺灣
      銀行匯出匯款折換水單、美國地產稅之稅單、支票、汽車
      保險公司之通知影本（見本院更審卷(一)第24至30頁）、支
      票（見同前卷第41至53頁）、美國房屋稅單（見同前卷第
      54至57頁）為證，堪信上訴人確實支出上開各項費用。惟
      查，被上訴人自八十八年七月即離家，兩造復於八十九年
      一月間在美國離婚，依上訴人自陳被上訴人在美國居留生
      活，多年來工作從未穩定，收入或有或無，常有失業情形
      ，經濟困窘等語（見本院前審卷(一)第42頁），參諸被上訴
      人於八十七年一、二月間出售其所有後開瑞芳鎮、基隆暖
      暖地區房地，八十八年九月間出售系爭房地所得款項迄未
      取得，且所提出之支票均為八十八年七月五日前者（詳如
      後述），而美國房屋原為兩造共有，離婚時歸上訴人所有
      ，顯見被上訴人至遲應自八十八年十月起已無支付生活費
      用之能力，否則被上訴人焉有就自己代步之汽車保險未付
      款。上訴人上開各項費用支出既均屬生活費用，依前說明
      ，應由上訴人負擔。上訴人支付上開各項費用，即不能因
      此認係被上訴人無法律上之原因受有利益，上訴人就此部
      分墊付之款項不得依不當得利之法律關係請求返還，自無
      以之與本件被上訴人請求抵銷。
    ２上訴人主張編號四代付稅費九萬六千二百一十二元（於原
      審主張抵銷之金額為122,853元，於本院減縮為96,212元
      ）部分，係代被上訴人繳納其所有位於台北市及瑞芳、七
      堵地區之房屋稅、地價稅，業據上訴人提出八十四年起至
      九十年間台北縣、台北市、基隆市之地價稅及房屋稅之繳
      款書（見本院更審卷(一)第31至40頁）為證。上開款項乃被
      上訴人原有財產衍生之稅務債務，尚非兩造婚姻關係存續
      中之家庭生活所需費用，本應由被上訴人自行負擔，則上
      訴人代被上訴人墊付上開稅款，被上訴人因而受有利益，
      上訴人依不當得利之法律關係，自得請求被上訴人返還。
  (三)關於電匯如附表Ｂ之款項至被上訴人在美國所開立之銀行帳
    戶主張抵銷部分：
    １上訴人辯稱其電匯附表Ｂ編號一至八所示之款項與被上訴
      人等語，並提出明細表及臺灣銀行匯出匯款折換水單、臺
      灣銀行補製聯行往來代收據為證（見原審卷第63至70頁）
      ，依附表Ｂ編號二、三、四、五、七、八所示之臺灣銀行
      匯出匯款折換水單所示（見原審卷第63、64、66至68、70
      頁），其匯款人確為上訴人，受款人為被上訴人，被上訴
      人且自認六筆款項匯入其帳戶之事實（見本院更審卷(一)第
      174頁），堪認上訴人確實電匯該六筆款項予被上訴人收
      受無誤。又附表Ｂ編號六之臺灣銀行匯出匯款折換水單（
      見原審卷第69頁），其匯款人為上訴人之妹即訴外人乙○
      ○，乙○○證稱係受上訴人之託以上訴人之定存款解約後
      ，匯予被上訴人等語（見本院更審卷(二)第6頁），被上訴
      人亦自認收受該筆款項（見本院更審卷(一)第174頁），則
      上訴人主張電匯該筆款項予被上訴人收受，亦堪採信。被
      上訴人雖謂上開電匯款項並非全為上訴人所有等語，惟觀
      諸上訴人之定存儲金存單明細及帳戶歷史交易明細（見本
      院更審卷(二)第69至76頁），可見上訴人有相當之收入，且
      上訴人於八十七年一月十六日提款六十萬元、同年三月五
      日提款九十萬元、八月十二日提款十七萬三千元、十二月
      十七日提款二十萬元、八十八年五月十日匯款一百一十萬
      元，與附表Ｂ編號四至八之各次匯款時間相同，至提款金
      額與實際匯款金額未盡一致，上訴人辯稱係委由上訴人妹
      妹匯款先行墊付，待定存到期再償還，或定存到期持有現
      金之故，亦與常情無違，堪予採信。又款項既為上訴人或
      委由上訴人之妹乙○○所匯，依常情應屬上訴人所有，而
      非受款人之被上訴人所有。而被上訴人就各該匯款來源為
      其所有，既未能舉證以實其說，則被上訴人主張電匯款項
      為其所有，即非可採。至附表Ｂ編號一之臺灣銀行匯出匯
      款折換水單（見原審卷第65頁），其匯款人為被上訴人，
      上訴人既未能證明係以其所有款項存進被上訴人帳戶後，
      再匯款予被上訴人，上訴人辯稱該筆款項為其所有以被上
      訴人帳戶電匯與被上訴人等語，即難採信。
    ２被上訴人主張上訴人電匯上開款項，係因上訴人在美國無
      銀行帳戶，乃借用被上訴人在美國之銀行帳戶匯款至美國
      ，以供支應上訴人在美國移民及其子女在美國等學費及生
      活開銷等語。本件被上訴人已自認收受上訴人之附表Ｂ編
      號二至八之電匯款，上訴人既否認被上訴人有將該電匯款
      供其作為移民及子女學費使用之事實，並指被上訴人提領
      電匯款係不當得利，即應由被上訴人就提領該電匯款係用
      於上訴人移民及子女學費使用之事實負舉證之責，否則其
      提領該電匯款之利益，即難謂有何法律上正當原因。被上
      訴人就上開七筆匯款係用以支付上訴人移民費用及子女費
      用之事實，提出二十六張金額計美金49,974.73元（折合
      新臺幣約一百五十九萬九千一百九十一元）之支票；九十
      八張計美金31,834.73元（折合新臺幣約一百零一萬八千
      七百一十一元）之支票，以證明有用於美國家庭生活開銷
      及上訴人女兒陳怡婷美國之開銷。查，其中支票號碼340
      、金額美金27,794元（折合新臺幣約八十八萬九千四百零
      八元）之支票（見本院卷(一)第184頁），乃被上訴人買新
      車給陳怡婷所支付，支票簽發日為八十七年一月十七日，
      恰為上訴人匯出附表Ｂ編號四之款項後，參諸被上訴人委
      請上訴人另行出售臺北縣瑞芳鎮、基隆市暖暖區房地，係
      於八十七年一月十九日、同年二月二十五日成立買賣契約
      ，出售所得為一百五十萬元，有不動產買賣契約書可憑（
      見本院更審卷(二)第56至60頁），可見被上訴人購車時應尚
      未取得出售前開不動產款項，被上訴人主張係以上訴人所
      匯附表Ｂ之款項購車予上訴人女兒陳怡婷，應堪採信。上
      訴人稱係被上訴人以出售前開不動產所得中之一百萬元購
      車贈與陳怡婷，尚非可採。至被上訴人所提出其餘支票均
      係八十八年七月五日前所簽發者，其中關於託付匯款、車
      險、信用卡支出、停車違規費、牌照等支票，既乏證據證
      明係為上訴人所支付，自係被上訴人自己之債務，與上訴
      人無涉。另支付購屋仲介費、房貸費用、家庭所需費用包
      括煤氣、水電費等之支票，本係兩造於婚姻關係存續中之
      家庭生活費用，如前所述，在八十八年七月前被上訴人尚
      非無支付能力，亦應由被上訴人支付。此外，被上訴人未
      能提出證據證明其餘上開匯款係用於上訴人移民及陳怡婷
      之學費等，被上訴人所陳即非可採。
  (四)關於被上訴人應付委任報酬三十萬元、應給付精神上損害賠
    償一百萬元主張抵銷部分：
    按報酬縱未約定，如依習慣或依委任事務之性質，應給與報
    酬者，受任人得請求報酬，民法第五百四十七條定有明文。
    本件被上訴人委任上訴人處理系爭房地出售事務，並未約定
    報酬，而上訴人係於兩造婚姻關係中受任處理，上訴人索取
    報酬，要與常情相違，上訴人主張被上訴人應給付委任報酬
    三十萬元，尚非可採。又被上訴人是否因外遇離家，棄上訴
    人隻身於美國，未據上訴人舉證以實其說，上訴人主張被上
    訴人應給付精神上損害賠償一百萬元，亦非有據。上訴人對
    於被上訴人既無委任報酬、損害賠償債權存在，其以該債權
    主張抵銷，即非有據，不應准許。
  (五)綜前所述，上訴人為被上訴人代墊附表Ａ編號四之稅款九萬
    六千二百一十二元；另電匯附表Ｂ編號二至八之款項至被上
    訴人美國帳戶計五百三十七萬一千八百一十元（5,847,375
    －475,565＝5,371,810），扣除被上訴人就此匯款曾支付上
    訴人女兒陳怡婷車款八十八萬九千四百零八元，尚餘四百四
    十八萬二千四百零二元（5,371,810－889,408＝4,482,402
    ），合計被上訴人受有利益為四百五十七萬八千六百一十四
    元（96,212＋4,482,402＝4,578,614），上訴人依不當得利
    之法律關係，得請求被上訴人返還。又按二人互負債務，而
    其給付種類相同，並均屆清償期者，各得以其債務，與他方
    之債務，互為抵銷，民法第三百三十四條第一項定有明文。
    本件上訴人對於被上訴人負有上開返還系爭房地價款餘款九
    百零二萬三千九百五十四元之債務，被上訴人則對於上訴人
    負有上開返還不當得利之債務，上訴人主張抵銷，於法有據
    ，應予准許。則經抵銷後，上訴人尚應給付被上訴人餘額四
    百四十四萬五千三百四十元（9,023,954－4,578,614＝4,44
    5,340）。
八、綜上所述，被上訴人本於委任契約之法律關係，請求上訴人
    給付九百零二萬三千九百五十四元，及自支付命令送達翌日
    即九十四年四月三十日起，至清償日止，按年息百分之五計
    算之利息，於四百四十四萬五千三百四十元本息部分，為有
    理由，應予准許。逾此所為請求，為無理由，應予駁回。原
    審就超過上開應准許部分，為上訴人敗訴之判決，並為假執
    行之宣告，自有未洽。上訴意旨就此部分指摘原判決不當，
    求予廢棄改判，為有理由，應由本院將原判決此部分予以廢
    棄，更為判決如主文第二項所示。至於上開應准許部分，原
    審判命上訴人給付，並為假執行之宣告，核無違誤，上訴意
    旨，就此部分，仍執陳詞，指摘原判決不當，求予廢棄，為
    無理由，應駁回其上訴。
九、本件事證已臻明確，兩造其餘攻擊防禦方法及未經援用之證
    據，經審酌後核與判決結果不生影響，爰不一一論述，附此
    敘明。
據上論結，本件上訴為一部有理由，一部無理由。依民事訴訟法
第四百五十條、第四百四十九條第一項、第七十九條，判決如主
文。
中    華    民    國    99    年    2     月    9     日
                  民事第十庭
                        審判長法  官  黃豐澤
                              法  官  吳謀焰
                              法  官  林麗玲
正本係照原本作成。
如不服本判決，應於收受送達後20日內向本院提出上訴書狀，其
未表明上訴理由者，應於提出上訴後20日內向本院補提理由書狀
（均須按他造當事人之人數附繕本）上訴時應提出委任律師或具
有律師資格之人之委任狀；委任有律師資格者，另應附具律師資
格證書及釋明委任人與受任人有民事訴訟法第466條之1第1項但
書或第2項（詳附註）所定關係之釋明文書影本。
中    華    民    國    99    年    2     月    9     日
                              書記官  陶美玲
附註：
民事訴訟法第466條之1（第1項、第2項）：
對於第二審判決上訴，上訴人應委任律師為訴訟代理人。但上訴
人或其他法定代理人具有律師資格者，不在此限。
上訴人之配偶、三親等內之血親、二親等內之姻親，或上訴人為
法人、中央或地方機關時，其所屬專任人員具有律師資格並經法
院認為適當者，亦得為第三審訴訟代理人。
附表Ａ
┌──┬──────────────┬─────────┐
│編號│ 代  墊  項  目             │金      額        │
├──┼──────────────┼─────────┤
│一  │郵寄美金36,000元到美國做為上│1,143,040元       │
│    │訴人生活費                  │                  │
├──┼──────────────┼─────────┤
│二  │87年被上訴人房屋稅美金      │47,151元          │
│    │1,470.18 元                 │                  │
├──┼──────────────┼─────────┤
│三  │被上訴人車險費452.95元      │14,185元          │
├──┼──────────────┼─────────┤
│四  │代付台灣房地地價稅、房屋稅費│96,212元          │
├──┼──────────────┼─────────┤
│五  │美國房屋貸款自88年9月起至91 │1,670,332元       │
│    │年4月止，每月美金1,511.23元 │                  │
│    │，32個月共計美金48,359.36元 │                  │
├──┼──────────────┼─────────┤
│六  │美國房屋稅89年度美金3,396.6 │231,982元         │
│    │元、90年度3,372.63元        │                  │
├──┴──────────────┴─────────┤
│合  計                              3,202,902元       │
└───────────────────────────┘
附表Ｂ
┌──┬────┬──────┬────┬───────┐
│編號│匯款日期│匯款金額    │收款人  │折合新台幣金額│
├──┼────┼──────┼────┼───────┤
│一  │86.07.18│美金17,000元│被上訴人│475,565元     │
├──┼────┼──────┼────┼───────┤
│二  │86.07.23│美金17,000元│同上    │475,905元     │
├──┼────┼──────┼────┼───────┤
│三  │86.10.10│美金10,000元│同上    │286,580元     │
├──┼────┼──────┼────┼───────┤
│四  │87.01.16│美金35,000元│同上    │1,187,950元   │
├──┼────┼──────┼────┼───────┤
│五  │87.03.05│美金40,000元│同上    │1,284,000元   │
├──┼────┼──────┼────┼───────┤
│六  │87.08.12│美金5,000元 │同上    │174,575元     │
├──┼────┼──────┼────┼───────┤
│七  │87.12.17│美金10,000元│同上    │323,400元     │
├──┼────┼──────┼────┼───────┤
│八  │88.05.10│美金50,000元│同上    │1,639,400元   │
├──┴────┴──────┴────┴───────┤
│合計                                    5,847,375元   │
└───────────────────────────┘

司法院資訊處製作；財團法人民間司法改革基金會備份。
